【裁判字號】    97,上易,1577
【裁判日期】    970822
【裁判案由】    詐欺等
【裁判全文】
臺灣高等法院刑事判決                97年度上易字第1577號
上  訴  人
即  被  告  甲○○
上列上訴人因詐欺案件，不服臺灣板橋地方法院九十六年度易字
第二六七二號，中華民國九十七年五月十三日第一審判決（起訴
案號：臺灣板橋地方法院檢察署九十六年度偵字第八五七九號）
，提起上訴，本院判決如下：
    主  文
上訴駁回。
    犯罪事實
甲○○於民國（下同）九十年六月八日至同年十月十三日期間之
某日，以不詳方式取得如附表所示、已填妥各項票據應記載事項
之脫離本人持有之支票二紙後（上開支票之保管使用人為簡榮宗
，於九十年六月八日凌晨許，在停放於臺北縣永和市○○街三十
一巷六弄十三號前之自用小客車內遭人竊取，並由不詳之人於不
詳時、地完成票據應行記載事項），明知該等支票來源可疑，兌
現可能性甚微，竟基於為自己不法所有之概括犯意，先於九十年
十月十三日偕同不知情之曾秸嘉及另名友人，前往臺北縣永和市
○○路之「大溪地酒店」飲宴，結帳時以附表編號一所示支票支
付消費款項，致不知情之「大溪地酒店」老闆陷於錯誤而同意收
受，因此詐得約新臺幣（下同）三萬元之酒菜。甲○○復因不知
情之友人林正生亟需現金周轉，允諾幫忙，而承前概括犯意，於
九十一年一月間某日，在林正生位於臺北市○○路之租屋處，佯
稱附表編號二所示支票係朋友交付之客票，可供調現後借予林正
生云云，致林正生陷於錯誤，轉向不知情之林建成借得五萬元後
，先扣除林正生原積欠甲○○之債務約二萬元，餘款三萬多元當
作甲○○借予林正生使用，甲○○因此詐得三萬餘元債權之財產
上不法利益。嗣附表所示二紙支票經「大溪地酒店」老闆及林建
成陸續轉讓他人，由後手執票人陳鏡波、盧進昌分別為付款之提
示，然因簡榮宗業已掛失止付而未獲兌現，始循線查悉上情。
    理  由
甲、程序部分：
  壹、按判決書應分別記載裁判之主文與理由；有罪之判決書並
      應記載「犯罪事實」，且得與理由合併記載，為九十三年
      六月二十三日修正之刑事訴訟法第三百零八條所明定，參
      諸其立法理由為：刑事有罪判決所應記載之事實應係賦予
      法律評價而經取捨並「符合犯罪構成要件」之具體社會事
      實，爰參考日本刑事訴訟法第三百三十五條第一項之立法
      例，將原條文後段所定「並應記載事實」修正為「並應記
      載犯罪事實」，以臻明確。
      按關於非屬犯罪構成要件之犯罪細節，並不屬於有罪判決
      書必要記載之事項，自亦非判決理由所應敘述之範圍（最
      高法院九十四年台上字第六三三八號判決參照）；次按，
      有罪判決書應記載之「犯罪事實」，應係指符合犯罪構成
      要件之具體社會事實，如被告犯罪之時間、地點、手段以
      及其他該當於犯罪構成要件而足資認定既判力範圍之具體
      社會事實；至於構成要件以外之其他適用法律事實，例如
      ：刑罰之加重或減輕事由，可無須在「犯罪事實」欄中記
      載，僅於理由內依刑事訴訟法第三百十條第四款記載其理
      由即足（最高法院九十四年台非第一五二號判決參照），
      合先敘明。
  貳、一造辯論：
      本件被告經合法傳喚，無正當之理由不到庭，爰依刑事訴
      訟法第三百七十一條規定，不待其陳述，逕行判決。
  參、證據能力認定（參見乙、壹所列證據清單）：
    一、本件證據一被告之供述，被告並未主張無證據能力；另
        證據二至證據十除警訊筆錄外，分別符合刑事訴訟法第
        一百五十九條之一、第一百五十九條之四之傳聞法則之
        例外規定，而均得作為本件之證據。
    二、次按被告以外之人於審判外之陳述，雖不符前四條之規
        定，而經當事人於審判程序同意作為證據，法院審酌該
        言詞陳述或書面陳述作成時之情況，認為適當者，亦得
        為證據；又當事人、代理人或辯護人於法院調查證據時
        ，知有第一百五十九條第一項不得為證據之情形，而未
        於言詞辯論終結前聲明異議者，視為有前項之同意，刑
        事訴訟法第一百五十九條之五第一項、第二項分別定有
        明文。
        查證據二、證據四、證據五：證人曾秸嘉、林正生、盧
        進昌、朱鴻銘、林建成、簡榮宗等警詢時之陳述，雖屬
        被告以外之人於審判外之言詞陳述，惟被告甲○○未於
        本院言詞辯論終結前就相關證據無證據能力，聲明異議
        ，依上開規定，即視為同意於審判程序作為證據，復經
        本院審酌陳述作成時之情況，認為適當，而認得作為本
        件之證據。
乙、認定犯罪構成要件事實所憑之證據及其認定之理由：
  壹、證據清單：
      證據一：被告甲○○供述（偵訊、原審、本院）。
      證據二：證人曾秸嘉、林正生證述（警詢、偵訊、原審）
              。
      證據三：證人黃翠英證述（偵訊）。
      證據四：證人盧進昌、朱鴻銘、林建成證述（警詢）。
      證據五：證人簡榮宗證述（警詢）。
      證據六：臺灣票據交換所九十四年十二月十九日臺票總字
              第○九四○○一一四五八號函。
      證據七：臺北市票據交換所退票理由單。
      證據八：掛失止付票據提示人資料查報表。
      證據九：票據掛失止付通知書。
      證據十：遺失票據申報書。
  貳、認定之理由：
  一、訊據被告矢口否認上開犯行，辯稱：伊從未持有附表所示
      二紙支票，亦未將之交付曾秸嘉、林正生云云。
  二、查附表編號一、二所示支票，乃於九十年六月八日凌晨許
      ，在停放於臺北縣永和市○○街三十一巷六弄十三號前之
      自用小客車內遭人竊走，嗣由陳鏡波、盧進昌分別於九十
      年十一月三十日、九十一年二月十八日為付款之提示，惟
      簡榮宗業已九十年六月八日掛失止付而均不獲兌現乙節，
      業經證人簡榮宗、盧進昌分別於警詢中供述在卷（見臺灣
      板橋地方法院檢察署九十四年度偵字第二０九二八號偵查
      卷第七頁至第十二頁），並有臺灣票據交換所九十四年十
      二月十九日台票總字第○九四○○一一四五八號函暨檢送
      之支票正反面影本、臺北市票據交換所退票理由單、掛失
      止付票據提示人資料查報表票據掛失止付通知書及票據遺
      失申報書（以上皆影本）等件在卷可稽（見臺灣屏東地方
      法院檢察署九十五年度偵字第四０九號偵查卷第四十七頁
      至第五十四頁），堪予認定。
  三、被告確曾持有附表所示二紙支票，且持附表編號一所示支
      票支付「大溪地酒店」飲宴費用，另將附表編號二所示支
      票交付林正生，以之作為借款予林正生之工具等事實，業
      據證人曾秸嘉於原審九十七年四月二十九日審理時證述：
      「（有無見過九十五年度偵字第四０九號卷第四十八頁這
      張支票？）有。我與甲○○有共同拿一張支票到大溪地酒
      店喝酒。…。」、「（當時你們為何會共同拿支票到大溪
      地酒店？）因為那時我與被告經常聯絡，被告認識竹東一
      位女子，認為先生有外遇，請被告去蒐集證據…被告後來
      說不好意思，請我去幫忙，讓我跑竹東二、三次，就說拿
      那張票給我當作酬勞，我說不用那麼客套，那天被告情緒
      不好，說想喝酒，所以我們就去大溪地酒店，…喝完後，
      本來大溪地酒店老闆叫我簽帳就好，我說是被告要請，被
      告是在大溪地酒店喝完酒之後要買單時，把這張支票交給
      我，請我拿這張支票去買單，我就把支票交給大溪地酒店
      負責人高董…。」、「…那時被告說這張支票是他松山的
      一個朋友的。」等語；另證人林正生亦於原審九十七年三
      月十八日審理時具結證稱：「（請提示九十五年度偵字第
      四０九號卷第四十九頁之票據，是否有看過這張票據？）
      這是甲○○交給我的。我忘記他是何時交給我的，但是他
      是在我萬大路租屋處交給我的。」、「因為那時我缺錢，
      所以我請被告幫我想辦法，結果被告就說他那裡有一張票
      ，叫我拿這張票去提示，提示兌現的錢他說要先借給我用
      。後來我就將票拿給我一個開計程車的朋友，…他有拿幾
      萬元給我。」、「（你的證詞對法院非常重要，關係被告
      是否因此被判刑，請你務必據實回答，這張票據是何人交
      給你的？）甲○○。」等語綦詳。
      而證人林正生、曾秸嘉上開證詞均經具結程序之擔保，且
      二人與被告並任何無怨隙仇恨，此節復據被告於原審及本
      院審理時自承在卷，當無胡亂指摘反自陷偽證罪責之理，
      再對照系爭二紙支票經陳鏡波、盧進昌分別於不同時間提
      示，而由警方循線追緝後，證人曾秸嘉、林正生分別於九
      十一年一月十日及九十四年十一月十九日相隔三年十月之
      警詢時，竟不約而同指向系爭支票均係被告所交付之情節
      以觀，益徵證人林正生、曾秸嘉上開證詞，堪予採信。被
      告辯稱：其從未持有系爭二紙支票云云，洵屬卸責之虛詞
      ，無足採信。
  四、本案雖因被告始終否認持有如附表所示二紙支票，無從進
      一步查明被告如何取得，惟被告確曾建立對系爭支票之持
      有支配關係，業如前述，其竟無法供述取得來源，明顯悖
      於事理常情，足認其並非自有合法權源之人受讓而來無訛
      ，是以被告對於該等支票來源並非正當，兌現可能性微乎
      其微一事，亦當知之甚稔。然其竟仍先後將之交付「大溪
      地酒店」老闆及林正生，作為清償飲宴消費及借款予林正
      生之工具，致「大溪地酒店」老闆及林正生均陷於錯誤，
      前者因此交付約三萬元之酒菜，後者則因此負擔三萬餘元
      之債務，被告主觀上確有為自己不法所有之犯意，客觀上
      亦有施用詐術而取得財物及不法利益之犯行甚明。
  五、被告雖請求傳訊綽號「阿洪」之人到庭作證，惟並未提出
      其真實姓名及確實之住居所，本院即無從傳喚到案。綜上
      所述，本案事證明確，被告犯行堪予認定。
丙、適用法律：
  壹、新舊法比較：
    一、按行為後法律有變更者，適用行為時之法律。但行為後
        之法律有利於行為人者，適用最有利於行為人之法律，
        刑法第二條第一項定有明文。
        本件被告犯罪行為完成時間係在九十一年一月間，依中
        華民國刑法施行法第十條之一，中華民國九十四年一月
        七日修正公布之刑法，自九十五年七月一日施行，而有
        依上開規定比較新舊法之必要。
    二、刑法三十三條第五款有關罰金刑之規定，修正前係規定
        一元以上（按銀元）；修正後係規定新台幣一千元以上
        ，以百元計算之，比較新舊法條自以修正前之規定較有
        利於行為人。
    三、被告行為後，刑法第五十六條連續犯之規定，業於九十
        四年二月二日修正公布刪除，定於九十五年七月一日施
        行，則被告之犯行，因行為後新法業已刪除連續犯之規
        定，此刪除雖非犯罪構成要件之變更，但顯已影響行為
        人刑罰之法律效果，自屬法律有變更，依新法第二條第
        一項規定，比較新、舊法結果，仍應適用較有利於被告
        之修正前刑法論以連續犯（最高法院九十五年第八次刑
        事庭會議決議參照）。
    四、按比較新舊法時應就「罪刑」有關之共犯、未遂犯、想
        像競合犯、牽連犯、連續犯、結合犯、以及累犯加重、
        自首減輕暨其他法定加減原因（如身分加減）與加減例
        等一切情形，綜其全部罪刑之結果而為比較（最高法院
        九十五年第八次刑事庭會議決議參照）。
        本件前開新舊法比較之結果，均應適用修正前之法律論
        處，爰勿庸再為綜合比較。
    五、本件被告於犯罪時之刑法第四十一條第一項前段規定：
        犯最重本刑為五年以下有期徒刑以下之刑之罪，而受六
        個月以下有期徒刑或拘役之宣告，因身體、教育、職業
        、家庭之關係或其他正當事由，執行顯有困難者，得以
        一元以上三元以下折算一日，易科罰金，又被告行為時
        之易科罰金折算標準，修正前罰金罰鍰提高標準條例第
        二條前段（現已刪除）規定，就其原定數額提高為一百
        倍折算一日，則本件被告行為時之易科罰金折算標準，
        應以銀元三百元折算一日，經折算為新臺幣後，應以新
        臺幣九百元折算為一日；同法條第二項則規定：併合處
        罰之數罪，均有前項情形，其應執行之刑逾六個月者，
        亦同。惟九十五年七月一日修正公布施行之刑法第四十
        一條第一項前段規定：犯最重本刑為五年以下有期徒刑
        以下之刑之罪，而受六個月以下有期徒刑或拘役之宣告
        者，得以新臺幣一千元、二千元或三千元折算一日，易
        科罰金；同法條第二項則規定：前項規定於數罪併罰，
        其應執行之刑未逾六個月者，亦適用之。
        比較修正前後之易科罰金折算標準，以九十五年七月一
        日修正公布施行前之規定，較有利於受刑人，則應依刑
        法第二條第一項前段，適用行為時即修正前刑法第四十
        一條第一項前段規定，定其折算標準。
        按新舊刑法關於刑之規定，雖同採從輕主義，而舊刑法
        第二條但書，係適用較輕之刑，刑法第二條第一項但書
        ，係適用最有利於行為人之法律，既曰法律，自較刑之
        範圍為廣，比較時應就罪刑有關之共犯、未遂犯、連續
        犯、牽連犯、結合犯以及累犯加重、自首減輕、暨其他
        法定加減原因、與加減例等一切情形，綜其全部之結果
        ，而為比較，再適用有利於行為人之法律處斷（參見二
        十四年上字第四六三四號判例）。
        而上開易刑處分與罪刑並無相關，依此，則勿庸與前述
        與罪刑相關之部分為綜合全部結果再為比較。
  貳、勿庸為新舊法比較部分：依中華民國刑法施行法第一條之
      一規定：「九十四年一月七日刑法修正時，刑法分則編未
      修正之條文定有罰金者，自九十四年一月七日刑法修正後
      ，就其所定數額提高為三十倍，但七十二年六月二十日至
      九十四年一月七日新增或修正之條文，就其所定數額提高
      為三倍。」
      本件被告所犯刑法第三百三十九條第一項及第二項之罪，
      依上開修正後之規定，均提高為三十倍，比較新舊法，其
      罰金刑度均相同，應依一般法律適用原則，而適用裁判時
      法。
  參、論罪：
    一、核被告所為，就其詐騙「大溪地酒店」酒菜部分，係犯
        刑法第三百三十九條第一項之詐欺取財罪；就其詐騙林
        正生負擔債務部分，則係犯同條第二項之詐欺得利罪。
    二、連續犯：被告先後二次犯行，時間緊接，所犯係構成要
        件相同之罪，顯基於概括犯意為之，為連續犯，應依法
        論以情節較重之詐欺得利罪一罪，並加重其刑。被告向
        「大溪地酒店」詐得者，乃酒菜之具體財物，應論以詐
        欺取財罪，檢察官認此部分觸犯刑法第三百三十九條第
        二項之詐欺得利罪，容有未洽，附此指明。
丁、維持原判決及駁回上訴之理由：
  壹、查原審認被告罪證明確，適用刑事訴訟法第二百九十九條
      第一項前段，刑法第二條第一項前段、第三百三十九條第
      一項、第二項、修正前第五十六條、第四十一條第一項前
      段，刑法施行法第一條之一，修正前罰金罰鍰提高標準條
      例第二條，中華民國九十六年罪犯減刑條例第二條第一項
      第三款、第七條、第九條，並審酌被告犯行有害交易秩序
      ，又虛詞掩飾犯罪，犯後態度難認良好，惟詐騙所得財物
      及不法利益尚非鉅大，暨其犯罪之動機、目的、手段等一
      切情狀，量處被告有期徒刑六月，再依中華民國九十六年
      罪犯減刑條例，減其刑期二分之一，並諭知易科罰金之折
      算標準，經核認事用法，並無違誤，量刑亦屬妥當，應予
      維持。
  貳、被告上訴意旨猶謂其並未犯罪云云，為無理由，已如前所
      述，應予駁回。
戊、對於其他公訴事實之判斷：
  壹、公訴意旨另認為：被告明知如附表所示之二紙支票，係來
      路不明之贓物，竟仍於不詳時間、地點，向持有該二紙支
      票之不詳姓名年籍之人收受，因認被告另涉犯刑法第三百
      四十九條第一項之收受贓物罪嫌云云。
  貳、按犯罪事實應依證據認定之，無證據不得推定其犯罪事實
      ；又不能證明被告犯罪者，應諭知無罪之判決，刑事訴訟
      法第一百五十四條、第三百零一條第一項分別定有明文。
      次按事實之認定，應憑證據，如未能發現相當證據，或證
      據不足以證明，自不能以推測或擬制之方法，以為裁判基
      礎；又認定不利於被告之事實，須依積極證據，苟積極證
      據不足為不利於被告事實之認定時，即應為有利於被告之
      認定，更不必有何有利之證據（參見最高法院四十年臺上
      字第八六號及三十年上字第八一六號判例）。
      再按刑事訴訟上證明之資料，無論其為直接或間接證據，
      均須達到通常一般之人均不致有所懷疑，而得確信其為真
      實之程度，始得據為有罪之認定，若關於被告是否犯罪之
      證明未能達此程度，而有合理懷疑之存在，致使無從形成
      有罪之確信，根據「罪證有疑，利於被告」之證據法則，
      即不得遽為不利被告之認定（參見最高法院二十九年上字
      第三一０五號、七十六年台上字第四九八六號判例）。
      查依證人曾秸嘉、林正生前述證詞，及卷附之支票影本、
      退票理由單、掛失止付票據提示人資料查報表票據掛失止
      付通知書及票據遺失申報書等證據，僅能證明附表所示二
      紙支票係遭人竊取之財產性犯罪客體，及被告曾持有該些
      支票之客觀事實而已，被告既未進一步供述取得之方式，
      而其持有該等財產性犯罪客體之可能原因甚多，或係其竊
      取而來，或向他人收受，或撿拾而得，自不得以被告持有
      系爭二紙支票之客觀事實，即逕推論必係觸犯收受贓物罪
      ，而將其他有利於被告之合理可能均予排除。
  參、按刑事訴訟法第一百六十一條已於九十一年二月八日修正
      公布，其第一項規定：檢察官就被告犯罪事實，應負舉證
      責任，並指出證明之方法。因此，檢察官對於起訴之犯罪
      事實，應負提出證據及說服之實質舉證責任。倘其所提出
      之證據，不足為被告有罪之積極證明，或其指出證明之方
      法，無從說服法院以形成被告有罪之心證，基於無罪推定
      之原則，自應為被告無罪判決之諭知（最高法院九十二年
      台上字第一二八號判例參照）。
      又同法第一百六十三條亦在同時一併修正，證據調查應以
      當事人為主，法院為輔，而僅具補充及輔助地位，該條第
      二項前段規定，法院為發現真實，「得」依職權調查證據
      ，舊規定則係「應」依職權調查證據，則是否補充介入調
      查，成為法院職權裁量事項，非謂負有調查之義務，檢察
      官舉證責任始終存在，倘檢察官未能善盡實質的舉證責任
      ，法院以被告犯罪不能證明而為無罪判決時，如檢察官僅
      以法院未作補充介入調查為唯一理由而提起上訴，其上訴
      即非有理。至同條第二項但書係立法部門自提修正草案，
      為司法院研擬草案內容所無，惟自刑事訴訟法責成檢察官
      負擔實質的舉證責任以後，法院發見真實釐清案情之查證
      義務，較德國刑事訴訟法要求該國法官應盡其澄清義務之
      程度為輕，被告受無罪推定，檢察官舉證責任不因第二項
      有但書之規定而得以減免。是該條第二項但書所指事項，
      應均以有利於被告之考量方得為之，否則，對檢察官未盡
      實質舉證責任之案件，竟要求法院接續依職權調查不利於
      被告之證據，豈非形同糾問，殊與修法本旨有違（參見朱
      石炎著，刑事訴訟法上第一八四頁至第一八六頁）。
      本件檢察官就不利於被告此部分犯罪事實之證據部分應負
      實質舉證責任，惟所舉證據均無法使本院對於被告涉嫌公
      訴人所指之事實形成確信不疑之心證，依上開判例之見解
      ，應為有利於被告之認定。本院復無依刑事訴訟法第一百
      六十三條第二項之規定依職權調查證據之情狀，被告此部
      分犯罪事實尚屬不能證明，本應為被告無罪之諭知，惟公
      訴人認此部分與前揭論罪科刑部分，有修正前刑法牽連犯
      之裁判上一罪關係，爰不另為無罪之諭知，附此敘明。
據上論斷，應依刑事訴訟法第三百六十八條、第三百七十一條，
判決如主文。
本案經檢察官王壬貴到庭執行職務。
中    華    民    國    97    年     8    月    22    日
                  刑事第十八庭  審判長法  官  吳鴻章
                                      法  官  段景榕
                                      法  官  陳健順
以上正本證明與原本無異。
不得上訴。
                                      書記官  朱家惠
中    華    民    國    97    年    8     月    22    日
附錄論罪法條：
中華民國刑法第339條第1項、第2項
（普通詐欺罪）
意圖為自己或第三人不法之所有，以詐術使人將本人或第三人之
物交付者，處5年以下有期徒刑、拘役或科或併科1千元以下罰金
。
以前項方法得財產上不法之利益或使第三人得之者，亦同。
前二項之未遂犯罰之。
附表
┌──┬─────┬────────┬────┬─────┬───────┐
│編號│支票號碼  │發票人          │票面金額│票載發票日│付款人        │
├──┼─────┼────────┼────┼─────┼───────┤
│一  │PA0000000 │瑩瑩企業有限公司│五萬五千│90年11月30│彰化商業銀行永│
│    │          │簡榮宗          │元      │日        │和分行        │
├──┼─────┼────────┼────┼─────┼───────┤
│二  │PA0000000 │同上            │五萬元  │91年2 月20│同上          │
│    │          │                │        │日        │              │
└──┴─────┴────────┴────┴─────┴───────┘


司法院資訊處製作；財團法人民間司法改革基金會備份。
